臺灣高雄地方法院民事判決　　　　　　　100年度訴字第911號
原　　　告　財政部國有財產局台灣南區辦事處
法定代理人　李政宗
訴訟代理人　林俊秀
被　　　告　李漏生
兼訴訟代理
人　　　　　李朝益
訴訟代理人　蔡淑媛
上列當事人間請求給付補償金事件，本院於民國100 年8 月26日
言詞辯論終結，判決如下：
    主    文
被告應給付原告新臺幣拾伍萬捌仟壹佰壹拾壹元，及自民國一○
○年一月七日起至清償日止，按週年利率百分之五計算之利息。
原告其餘之訴駁回。
訴訟費用（除減縮部分外）由被告負擔五分之二，餘由原告負擔
。
本判決第一項得假執行。但被告如以新臺幣拾伍萬捌仟壹佰壹拾
壹元為原告供擔保後，得免為假執行。
原告其餘假執行之聲請駁回。
    事實及理由
一、按訴狀送達後，原告不得將原訴變更或追加他訴，但擴張或
    減縮應受判決事項之聲明者，不在此限。民事訴訟法第255
    條第1 項第3 款定有明文。經查，原告起訴原聲明：(一)被告
    應給付原告新臺幣（下同）553,162 元，及自起訴狀繕本送
    達翌日起至清償日止，按週年利率5%計算之利息。(二)願供擔
    保，請准宣告免為假執行。嗣具狀將上開(一)聲明請求之金額
    減縮為：395,326 元（其餘同前）。核其所為乃減縮應受判
    決事項之聲明，揆諸前引規定，係屬有據。
二、原告主張：坐落高雄市○○區○○段3-11地號土地（原為高
    雄市○○區○○段3 地號土地，於民國100 年6 月22日為分
    割登記，下稱系爭土地）為中華民國與高雄市共有之國有土
    地，權利範圍各為1/5 、4/5 ，伊則為中華民國之管理機關
    。詎被告竟無權占用系爭土地開闢魚池、水道，並搭建門牌
    號碼為高雄市○○區○○街37巷13號之1 之建物，從事漁業
    養殖，占用面積如附圖編號A 至J 及編號甲至壬所示，總計
    占用面積為28,944.91 平方公尺。被告無權占用系爭土地，
    受有相當於租金之利益，伊得請求被告給付自96年6 月12日
    起至99年12月31日止，按占用面積及系爭土地申報地價每平
    方公尺300 元之年息5%計算之不當得利，共計395,326 元等
    情。爰依民法第179 條不當得利之法律關係提起本訴，並聲
    明如前所述。
三、被告則以：系爭土地原係遭西南氣流所形成之沿岸海流淘空
    海岸地帶，伊等之父祖輩於60年代，響應政府填海造陸政策
    ，積極投入資金、勞力，逐年進行運土填埋，而造就系爭土
    地，且伊等於系爭土地95年6 月12日辦理所有權第一次總登
    記前，即已於76年5 月間申請電力設備使用，嗣於83年間於
    系爭土地所在之地上物申請設立門牌號碼，依農業發展條例
    第13條及類推適用土地法第133 條第1 項規定，業已取得系
    爭土地之所有權或法定物權，原告既未對系爭土地予以徵收
    、補償，伊等自得享有既得之權利。又原告罔顧系爭土地開
    拓之自然及歷史事實，竟與同為共有人之高雄市政府環境保
    護局爭奪所有權，進而對伊等提起本訴，對於伊等之權益及
    曾經挹注於公共利益之正面效應，視若無睹，顯與民法第
    148 條誠信原則相違等語，資為抗辯。並聲明：(一)原告之訴
    駁回。(二)如受不利判決，願供擔保請准宣告假執行。
三、兩造不爭執事項（見本院卷第110頁）：
  (一)系爭土地於95年6 月12日辦理所有權第一次登記為高雄市及
    中華民國共有土地，權利範圍各為4/5 、1/5 ，分別由高雄
    市政府環境保護局及原告管理，有系爭土地登記謄本在卷可
    稽。
  (二)系爭土地上如附圖所示木造屋、鐵皮涼棚、鐵椅、木板橋、
    木棚、魚池、水道、魚池邊土堤，均為被告2 人共有。
  (三)系爭土地自登記時起，申報地價均按每平方公尺300 元計算
    。
四、本件之爭點為：
  (一)被告占用系爭土地，有無合法權源？
  (二)如被告等人無占有系爭土地之正當權源，應返還之不當得利
    額以若干為適當？
五、本院得心證之理由如下：
  (一)被告占用系爭土地有無合法權源?
  1.按「辦理土地登記前，應先辦理地籍測量，其已依法辦理地
    籍測量之地方，應即依本法規定辦理總登記」；「和平繼續
    占有之土地，依民法第769 條或第770 條之規定，得請求登
    記為所有人者，應於登記期限內經土地四鄰證明，聲請土地
    所有權之登記」；「逾登記期限無人聲請登記之土地，其土
    地視為無主土地，由該管巿縣地政機關公告之，公告期滿無
    人提出異議，即為國有土地之登記」；「合法占有土地人未
    於登記期限內聲請登記，亦未於公告期間內提出異議者，喪
    失其占有之權利」，土地法第38條第1 項、第54條、第57條
    及第60條分別定有明文。行政院訂定之「逾總登記期限無人
    申請登記之土地處理原則」第1 點亦規定：「已完成無主土
    地公告及代管程序，並已登記為國有之土地，應不再受理主
    張權利與補辦登記」，足見我國土地總登記係採取強制主義
    ，藉以保持地籍之真實，且為加強登記業務之進行，定有除
    斥期間，逾期未聲請登記者，不必另為拋棄之意思表示，即
    視為無主土地，公告期滿無人提出異議，原權利人即喪失權
    利而為國有土地（最高法院86年度台上字第993 號判決意旨
    參照）。查，系爭土地既依法令於95年6 月12日登記為高雄
    市及中華民國共有在案，法律即賦予其登載事項絕對真實之
    公信力，自應認中華民國自95年6 月12日起即為系爭土地之
    共有人，其權利範圍為1/5。
  2.至被告辯稱：系爭土地為其祖孫三代填海造陸而成云云，並
    提出臺灣電力公司鳳山營業處書函、門牌證明書，資為佐證
    。然依被告提出之臺灣電力公司鳳山營業處書函記載，被告
    於76年5 月間申請用電之地址，係高雄市小港區○○○段76
    5-2 地號土地（見本院卷第61頁），而系爭土地既於95年6
    月12日始為第1 次登記，即難逕認被告於76年5 月間申請之
    供電設備，確係裝設於系爭土地。再者，縱認被告於76年5
    月間申請之供電設備確係裝設於系爭土地，且依門牌證明書
    （見本院卷第62頁）之記載，而得認被告前於83年4 月間已
    在系爭土地上興建房屋，惟被告前開所辯及所舉證據，至多
    僅能證明其等於76年5 月間即已占用系爭土地，究不能證明
    系爭土地確係被告填海造陸而成，自難憑此即為有利被告之
    認定。是以，原告既為系爭土地所之所有權人，被告復不能
    證明系爭土地為其填海造陸而成，則原告依民法第179 條規
    定，請求被告返還不當得利，應屬權利之正當行使，難認有
    何違反民法第148 條規定之權利濫用可言。
  3.次按，公有荒地適合耕地使用者，除政府保留使用者外，由
    該管直轄市或縣（市）地政機關會同主管農林機關劃定墾區
    ，規定墾地單位，定期招墾；公有荒地之承墾人，以中華民
    國人民為限；公有荒地之承墾人，分左列二種：一自耕農戶
    。二農業生產合作社；承墾人自受領承墾證書之日起，應於
    一年內實施開墾工作，其墾竣之年限，由主管農林機關規定
    之，逾限不實施開墾者，撤銷其承墾證書；承墾人自墾竣之
    日起，無償取得所領墾地之耕作權，應即依法向該管直轄市
    或縣（市）地政機關聲請為耕作權之登記。但繼續耕作滿10
    年者，無償取得土地所有權。土地法第126 條、第128 條、
    第129 條第1 項、第130 條及第133 條第1 項分別定有明文
    。是參酌前開規定可知，欲依土地法第133 條規定於繼續耕
    作滿10年，無償取得土地所有權者，須為經該管直轄市或縣
    （市）地政機關會同主管農林機關劃定墾區，規定墾地單位
    ，定期招墾之公有荒地為限。而本件系爭土地既非屬由地政
    機關招墾之公有荒地，則被告主張類推適用土地法第133 條
    第1 項規定，取得系爭土地之所有權，即屬無據。
  4.再按，政府應加強經營國有林、集水區、海岸防風林；開發
    山坡地、山地保留地、河川新生地、海埔新生地及海邊養殖
    地等土地；興修及維護水土保持，並辦理農田水利、灌溉、
    排水、漁港、船澳等工程及農業專用公路等公共事業；前條
    未開發之土地，應由政府劃定區域，自行投資開發，或核准
    由農業企業機構、農民團體或農民開發。…；核准由農民團
    體開發之土地，得輔助農民以合作方式經營之。農業企業機
    構、農民團體或農民開發之土地，開發完竣後，無償取得土
    地使用權。繼續經營滿五年者，無償取得土地所有權。69年
    1 月30日修正公布之農業發展條例第12條、第13條第1 項前
    段及第2 項前段分別定有明文。是以，農民須經政府核准開
    發海埔新生地，並於開發完成後繼續經營滿5 年，始能取得
    海埔新生地之所有權。而本件被告在系爭土地開闢魚池經營
    養殖業，既未見其提出任何業經政府核准、允許之相關資料
    ，自難認被告係經政府核准始開發系爭土地，則被告援引前
    開農業發展條例之規定，主張取得系爭土地之所有權云云（
    見本院卷第102 至103 頁），亦難採取。此外，憲法第143
    條第3 項固規定：國家對於土地之分配與整理，應以扶植自
    耕農及自行使用土地人為原則，並規定其適當經營之面積。
    惟此僅屬國家關於土地分配政策之宣示，至於如何達成上開
    目標，仍應由國家依法律規定就土地所有權之歸屬，妥為劃
    分，被告尚不得執前開憲法之規定，即認系爭土地為其所有
    。
  5.綜上，被告2 人並未取得系爭土地所有權，復未能說明有何
    占用系爭土地之合法權源，彼等自屬無權占用系爭土地。
  (二)如被告等人無占有系爭土地之正當權源，應返還之不當得利
    額以若干為適當？
  1.按無法律上之原因而受利益，致他人受損害者，應返還其利
    益，民法第179 條前段定有明文。而無權占用他人之土地，
    依一般社會通念，足認為可獲得相當於租金之利益，致所有
    權人受有無法使用該土地之損害，則依上開規定，占有人自
    應將所獲得相當於租金之利益返還所有權人。查，被告無法
    律上之權源，占用系爭土地，業如前述，則被告於占用期間
    ，即受有相當於租金之利益，致原告受有無法收益該土地之
    損害，則原告本於不當得利之法律關係，請求被告給付相當
    於租金之不當得利，自屬有據。
  2.次按，以自任耕作為目的，約定支付地租，使用他人之農地
    者，為耕地租用。前項所稱耕作，包括漁牧；耕地租用地租
    不得超過地價8%，土地法第108 條及第110 條分別定有明文
    。查系爭土地之地目為雜，有系爭土地登記簿謄本足憑（見
    本院卷第13頁），且系爭土地大部分為魚塭及相關排水設施
    ，供被告養殖魚類之用，有本院現場勘驗筆錄及現場照片在
    卷可稽（見本院本院100 年度重訴字第4 號案件《下稱系爭
    重訴案件》卷第138 至155 頁），且為兩造所不爭執，足見
    被告占用系爭土地係供漁牧之用，則原告請求之不當得利自
    應受上開之限制。次查，系爭土地之申報地價自登記時起，
    均按每平方公尺300 元計算，及被告占用系爭土地之面積為
    28,944.91 平方公尺（即編號庚、辛、壬之合計）等情，為
    兩造所不爭執（見本院卷第110 頁），且經本院於系爭重訴
    案件偕同高雄市政府地政局前鎮地政事務所人員到場實際施
    測，並經地政人員製有100 年4 月20日法土字第8100號複丈
    成果圖1 份在卷為憑（即附圖，見系爭重訴案件卷第178 至
    179 頁），洵堪認定。另本院審酌系爭土地遠離高雄市中心
    區○○○○○道路聯通系爭土地，進入系爭土地須行經泥土
    路，系爭土地西側臨南星計畫區○○○道，東側為8 線道之
    南星路，再往東則有鳳林國小、臺灣電力公司大林發電廠等
    建物，附近均無商家，商業活動程度低落等情，有現場勘驗
    筆錄及現場照片在卷可稽（見系爭重訴案件卷第138 至155
    頁），認應按系爭土地申報地價總額年息2%計算相當於租金
    之不當得利為適當。依此標準計算被告自95年6 月12日止迄
    99年12月31日止（占用期間為4 年6 月又19日），所受相當
    於租金之不當得利，應為158, 111元（計算式：申報地價每
    平方公尺300 元×28,944.91 平方公尺×權利範圍1/5 ×年
    息2%×【4.5 又19/365】＝15 8,111元，元以下四捨五入）
    ，原告逾此範圍之請求，即屬過高，難認有據。
六、綜上所述，原告主張系爭土地為其所有，被告自95年6 月12
    日起，占用如附圖所示之面積共28,944.91 平方公尺。從而
    ，原告依民法第179 條不當得利法律關係，請求被告給付自
    95年6 月12日起迄99年12月31日止，相當於租金之不當得利
    158,111 元，及自起訴狀繕本送達翌日即100 年1 月7 日（
    見本院卷第24頁及第26頁送達證書）起至清償日止，按週年
    利率5%計算之法定遲延利息，為有理由，應予准許。至逾此
    部分之請求，為無理由，應予駁回。又本件主文第1 項係所
    命給付之金額未逾500,000 元之判決，依民事訴訟法第389
    條第1 項第5 款之規定，自應依職權宣告假執行，故原告雖
    陳明願供擔保聲請假執行，即核無必要再命其供擔保，始得
    假執行。至被告陳明願供擔保，請准宣告免為假執行，經核
    並無不合，爰酌定相當之擔保金額併准許之。
七、本件事證已臻明確，兩造其餘攻擊防禦方法或舉證，經審酌
    後，認與判決結果不生影響，爰不逐一論列，併此敘明。
八、據上論結，本件原告之訴有理由，依民事訴訟法第79條、第
    389 條第1 項第5 款、第392 條第2 項，判決如主文。
中    華    民    國  100     年    9     月    9     日
                  民事第五庭  法  官  李育信
以上正本係照原本作成。
如不服本判決，應於送達後20日內，向本院提出上訴狀並表明上
訴理由，如於本判決送達前提起上訴者，應於判決送達後10日內
補提上訴理由書（須附繕本）。
中    華    民    國  100     年    9     月    9     日
                              書記官  陳孟琳